臺灣苗栗地方法院民事簡易判決　九十年度苗簡字第六六六號
　　原　　　告　　乙○○
　　　　　　　　　丙○○
　　複 代 理人　　戊○○
　　　　　　　　　丁○○
　　被　　　告　　己○○
　　被　　　告　　辛○○
　　　　　　　　　甲○○
　　複　代理人　　庚○○
右當事人間請求確認通行權存在事件，本院判決如左：
    主      文
原告之訴及假執行之聲請均駁回。
訴訟費用由原告負擔。
    事      實
甲、原告方面：
壹、聲明：求為判決(一)被告己○○應將其所有坐落苗栗縣卓蘭鎮○○段四二地號土地
    、被告辛○○應將其所有坐落同段三七地號土地及被告甲○○應將其所有坐落同
    段三九地號土地內如附圖所示黃色部分位置，供原告所共有坐落同段四七及四八
    地號二筆土地開闢寬三公尺之柏油路面通行。(二)被告應將前開土地上之地上物騰
    空，並不得設置障礙物或以其他方法妨害原告通行上開土地。(三)原告願供擔保，
    請准宣告假執行。
貳、陳述：
一、按土地因與公路無適宜之聯絡致不能為通常使用者，土地所有人得開設道路，民
    法第七百八十七條第一項及第七百八十八條分別定有明文。再按「民法第七百八
    十七條第一項所定之通行權，其主要目的，不僅專為調和個人所有之利害關係，
    且在充分發揮袋地之經濟效用，以促進物盡其用之社會整體利益，．．．．查上
    訴人在原審陳稱︰伊所有之二九五－十地號土地，係坐落岡山鎮市區繁榮地帶云
    云，復觀其提出之二九五－十地號土地上照片，該地上僅有一棟待拆之平房．．
    ．．似此情形，上訴人為重建房屋，有效地利用其土地，是否仍不得通行系爭土
    地，以充分發揮其土地經濟效用，非無疑義？．．．．」最高法院七十六年度台
    上字第二五六八號判決可資參酌。
二、查原告二人所共有坐落苗栗縣卓蘭鎮○○段四七、四八地號二筆土地及其上未辦
    保存登記之地上房屋乙棟，自民國三十七年設籍上開房屋起，即闢有道路通過同
    段四六－三、五十－二、四三、三八地號、己○○所有同段四二地號、被告辛○○所有同段三七地號及被告甲○○所有同段三九地號土地以至公路，此有地籍圖
    謄本及土地登記簿謄本可資為憑。豈知八十七年三月間，該通行路段竟遭被告己○○放置兩只大型貨櫃屋，並以廢土掩埋道路，致原告無法通行，此亦有照片可
    稽。次查，原告所共有系爭四七地號土地為建地目，依上開判決所示，民法第七
    百八十七條規定所定之通行權，其主要目的，不僅專為調和個人所有之利害關係
    ，且在發揮袋地之經濟效用，則其通行被告所有前開三筆土地始能發揮最大經濟
    效用，亦在不妨害其土地正常使用情形下而為建築房屋。又依建築技術規則施工
    篇第二條第一項第二款規定︰「（私設通路之寬度）基地應與建築線相連接，其
    連接部分之最小長度應在二公尺以上。基地內私設通路之寬度不得小於左列標準
    ．．．．二、長度在十公尺以上未滿二十公尺者為三公尺．．．．。」茲依地籍
    圖所示，被告所有系爭三筆土地均屬空地，以通行三八地號與四二地號、四二地
    號與三七地號、三九地號土地間經界線各往左右移一．五公尺，合計三公尺寬之
    道路，為損害最小之方式。再被告所有土地間之界址前經鈞院以八十八年度苗簡
    字第三三九號判決確定在案，茲以該判決所確認被告所有土地界址線各往左右移
    一．五公尺，合計三公尺寬之道路為請求通行部分。另原告共有四八地號土地為
    農地，惟現代交通發達，農耕運輸均以農業機器及貨車取代勞力，是該筆土地原
    告亦得請求被告提供三公尺寬土地供道路通行。為此，爰依民法第七百八十七條
    及第七百八十八條之法律規定，訴請被告己○○應將其所有坐落苗栗縣卓蘭鎮○○段四二地號土地、被告辛○○應將其所有坐落同段三七地號土地及被告甲○○
    應將其所有坐落同段三九地號土地內如附圖所示黃色部分土地，供原告所共有坐
    落同段四七及四八地號二筆土地開闢寬三公尺之柏油路面通行，又被告應將前開
    土地上之地上物騰空，並不得設置障礙物或以其他方法妨害原告通行上開土地。
參、證據：提出戶口名簿及本院苗栗簡易庭八十八年度苗簡字第三三九號民事簡易判
    決各一件、土地登記簿謄本五件及照片十六張為證。
乙、被告己○○方面：
壹、聲明：駁回原告之訴及假執行之聲請。
貳、陳述：
一、按因土地一部之讓與或分割，致有不通公路之土地者，不通公路土地之所有人，
    因至公路，僅得通行受讓人或讓與人或他分割人之所有地。前項情形，有通行權
    人，無須支付償金。此觀民法第七百八十九條之規定甚明。茲查，本件原告所共
    有之坐落苗栗縣卓蘭鎮○○段四七地號土地於重測前原編為卓蘭段五四二－四地
    號，同段四八地號土地於重測前原編為卓蘭段五四二－三地號，而重測前原編為
    五四二－四地號及五四二－三地號二筆土地係於四十六年間自卓蘭段五四二－一
    地號土地分筆而來。又重測後現編為新厝段四九、四九－一、四九－二、四九－
    三、四九－四地號等五筆土地係於七十六年間自四九地號土地分筆而來，而該四
    九地號土地於重測前原編為卓蘭段五四二－一地號。再重測後現編為新庴段二一
    、二一－一地號兩筆土地係於七十六年間自二一地號土地分筆而來，而二一地號
    土地於重測前原編為卓蘭段五四二－二號，而該五四二－二號土地係於四十年間
    自卓蘭段五四二－一地號土地分筆而來，以上事實，有附呈新舊土地登記簿謄本
    可稽，由前揭土地登記簿謄本之記載可以證明重測後現編為卓蘭鎮○○段四七、
    四八、四九、四九－一、四九－二、四九－三、四九－四、二一、二一－一地號
    等九筆土地均係自重測前原編為卓蘭段五四二－一地號土地分筆而來，換言之，
    均係該五四二－一地號土地範圍內之一部分。而該原編為卓蘭段五四二－一地號
    土地之東北側於重測後現編為新庴段之二一、二一－一、四九地號三筆土地均與
    河濱道路相連接，此亦有附呈地籍圖謄本可稽，足見原告所共有系爭四七、四八
    地號二筆土地於分筆前並非不通公路之土地，祇因土地分割及讓與之結果才變成
    不通公路之袋地，依前揭民法第七百八十九條之規定，原告僅得通行其分割後新
    編為新庴段四九－四、四九－三、四九、四九－二地號土地以至公路（即河濱道
    路），不得要求在被告己○○所有之四二號土地上開闢新設道路供其通行，足見
    原告之訴顯屬無理，應予駁回。
二、次按，土地因與公路無適宜之聯絡致不能為通常使用者，土地所有人得通行周圍
    地以至公路，但應於通行必要之範圍內，擇其周圍地損害最少之處所及方法為之
    ，此觀民法第七百八十七條第一、二項之規定亦明。茲查本件原告共有之四七、
    四八地號二筆土地之東側及北側均近都市○○道路（即四六－一地號及四九－三
    地號），該道路目前雖尚未開闢，但既已編為計劃道路用地，依法不得另作建築
    房屋或其他使用，且早晚會由政府開闢為道路使用，因此，以土地之位置而言，
    原告以通行四六－三號至計劃道路（即四六－一地號）以至台三線所造成之損害
    最少，並可免將來計劃道路開闢之後，又生因情事變更，變成非袋地或損害多寡
    ，應否改為通行四六－三地號以至四六－一地號道路之爭訟。是原告要求被告己○○提供系爭四二地號土地予其開闢新設道路使用，既非損害最少之處所，依上
    揭民法第七百八十七條第二項之規定，亦屬不應准許。
三、證據：提出地籍圖謄本一件、照片十件及土地登記簿謄本十三件為證。
丙、被告辛○○方面：
    被告辛○○未於言詞辯論期日到場，亦未所提書狀作何聲明或陳述。
丁、被告甲○○方面：
壹、聲明：駁回原告之訴及假執行之聲請。
貳、陳述：
    查被告甲○○所有坐落苗栗縣卓蘭鎮○○段三九地號土地，與南鄰被告己○○所
    有同段四二地號土地之經界線上，早有東西向農路一條，寬約一．五公尺之農路
    ，供原告兩人通行迄今已有數十年，被告甲○○從未加以廢止或阻擋，亦未設有
    任何地上物，則原告訴請被告甲○○應將附圖所示紅色位置上之地上物騰空，並
    不得設置障礙物或以其他方法妨害原告通行云云，洵非有理由；又原告既自認：
    「土地上面有貨櫃屋及香蕉樹為被告己○○所種植，至於其他二位被告並無放東
    西及阻止我通行。」等語屬實，則原告提起本件確認通行權之訴，亦應認無確認
    之利益。
    理　　　由
一、被告辛○○經受合法通知，未於言詞辯論期日到場，核無民事訴訟法第三百八十
    六條各款所列情形，爰依原告之聲請，准由其一造辯論而為判決。
二、原告主張其等所共有坐落苗栗縣卓蘭鎮○○段四七、四八地號二筆土地及其上未
    辦保存登記之地上房屋乙棟，自三十七年設籍上開房屋起，即闢有道路通過同段
    四六－三、五十－二、四三、三八地號、己○○所有同段四二地號、被告辛○○
    所有同段三七地號及被告甲○○所有同段三九地號土地以至公路，詎於八十七年
    三月間，前開通行路段竟遭被告己○○放置兩只大型貨櫃屋，並以廢土掩埋道路
    ，致原告無法通行。按民法第七百八十七條規定所定之通行權，其主要目的，不
    僅專為調和個人所有之利害關係，且在發揮袋地之經濟效用，茲因原告二人所共
    有系爭四七地號土地為建地目，則其通行被告所有前開三筆土地最能發揮最大經
    濟效用，亦能在不妨害其土地正常使用情形下建築房屋。又依建築技術規則施工
    篇第二條第一項第二款規定︰「（私設通路之寬度）基地應與建築線相連接，其
    連接部分之最小長度應在二公尺以上。基地內私設通路之寬度不得小於左列標準
    ．．．．二、長度在十公尺以上未滿二十公尺者為三公尺．．．．。」茲依地籍
    圖所示，被告所有系爭三筆土地均屬空地，則沿被告所有三八地號與四二地號、
    三七地號與四二地號、三九地號與四二地號土地間經界線向左右各延伸一．五公
    尺，合計為三公尺寬之道路對外通行，即為損害最小之方式，再被告所有土地間
    之界址線前經本院苗栗簡易庭以八十八年度苗簡字第三三九號判決確定在案，茲
    以前開判決所確認之被告所有土地之界址線各向左右延伸一．五公尺，合計三公
    尺寬之道路為本件被告請求通行之範圍，另原告共有四八地號土地雖為農地，惟
    現代交通發達，農耕運輸均以農業機器及貨車取代勞力，是該筆土地原告亦請求
    被告提供前揭三公尺寬土地供道路通行，爰依民法第七百八十七條及第七百八十
    八條之規定，訴請被告己○○應將其所有坐落苗栗縣卓蘭鎮○○段四二地號土地
    、被告辛○○應將其所有坐落同段三七地號土地及被告甲○○應將其所有坐落同
    段三九地號土地內如附圖所示黃色部分土地，供原告所共有坐落同段四七及四八
    地號二筆土地開闢寬三公尺之柏油路面通行，又被告應將前開土地上之地上物騰
    空，並不得設置障礙物或以其他方法妨害原告通行上開土地。
三、被告己○○以原告所共有之系爭四七地號土地於重測前原編為卓蘭段五四二－四
    地號，系爭四八地號土地於重測前原編為卓蘭段五四二－三地號，而重測前原編
    為五四二－四地號及五四二－三地號二筆土地係於四十六年間自卓蘭段五四二－
    一地號土地分筆而來。又重測後現編為新厝段四九、四九－一、四九－二、四九
    －三、四九－四地號等五筆土地係於七十六年間自四九地號土地分筆而來，而該
    四九地號土地於重測前原編為卓蘭段五四二－一地號。再重測後現編為新庴段二
    一、二一－一地號兩筆土地係於七十六年間自二一地號土地分筆而來，而二一地
    號土地於重測前原編為卓蘭段五四二－二號，而該五四二－二號土地係於四十年
    間自卓蘭段五四二－一地號土地分筆而來，則重測後現編為卓蘭鎮○○段四七、
    四八、四九、四九－一、四九－二、四九－三、四九－四、二一、二一－一地號
    等九筆土地均係自重測前原編為卓蘭段五四二－一地號土地分筆而來，又該原編
    卓蘭段五四二－一地號土地之東北側於重測後現編為新庴段之二一、二一－一、
    四九地號三筆土地均與河濱道路相連接，足見原告所共有之系爭四七、四八地號
    二筆土地於分筆前並非不通公路之土地，祇因土地分割及讓與之結果才變成不通
    公路之袋地，依前揭民法第七百八十九條之規定，原告僅得通行其分割後新編為
    新庴段四九－四、四九－三、四九、四九－二地號土地以至公路（即河濱道路）
    ，不得要求在被告己○○所有之四二號土地上開闢新設道路供其通行，足見原告
    之訴顯屬無理。次查，原告共有之四七、四八地號二筆土地之東側及北側均近都
    市○○道路（即四六－一地號及四九－三地號），該道路目前雖尚未開闢，但既
    已編為計劃道路用地，依法不得另作建築房屋或其他使用，且早晚會由政府開闢
    為道路使用，因此，以土地之位置而言，原告以通行四六－三號至計劃道路（即
    四六－一地號）以至台三線所造成之損害最少，並可免將來計劃道路開闢之後，
    又生因情事變更，變成非袋地或損害多寡，應否改為通行四六－三地號以至四六
    －一地號道路之爭訟，是原告要求被告己○○提供系爭四二地號土地予其開闢新
    設道路使用，既非損害最少之處所，依上揭民法第七百八十七條第二項之規定，
    亦屬不應准許等語置辯。而被告甲○○則以其所有系爭三九地號土地與南鄰被告
    己○○所有同段四二地號土地之經界線上，早有東西向農路一條，寬約一．五公
    尺之農路，供原告兩人通行迄今已有數十年，被告甲○○從未加以廢止或阻擋，
    亦未設有任何地上物，此亦據原告所自認，則原告訴請被告甲○○應將附圖所示
    紅色位置上之地上物騰空，並不得設置障礙物或以其他方法妨害原告通行云云，
    洵非有理由，又原告提起本件確認通行權之訴，亦應認無確認之利益等語，資為
    抗辯。
四、查原告主張坐落苗栗縣卓蘭鎮○○段四七、四八地號二筆土地為原告所共有，至
    坐落同地段四二地號土地為被告己○○所有，同地段三七地號土地為被告辛○○
    所有，而同地段三九地號土地則為被告甲○○所有，又被告所有前開土地間之界
    址，業經本院苗栗簡易庭八十八年度苗簡字第三三九號及本院八十八年度簡上字
    第二號判決確定在案之事實，業據其提出地籍圖謄本、土地登記簿謄本、本院苗
    栗簡易庭八十八年度苗簡字第三三九號民事判決及照片等件為證，且為被告所不
    爭執，自堪信原告之前開主張為實在。
五、至原告雖主張其等所共有系爭四七地號土地為建地目，則其通行被告所有前開三
    筆土地最能發揮最大經濟效用，亦能在不妨害其土地正常使用情形下建築房屋；
    又其等所共有四八地號土地雖為農地，惟現代交通發達，農耕運輸均以農業機器
    及貨車取代勞力，再被告所有土地間之界址亦經本院苗栗簡易庭八十八年度苗簡
    字第三三九號及本院八十八年度簡上字第二號判決確定在案，則以前開判決所確
    認之被告所有土地之界址線各往左右延伸一．五公尺，合計開闢三公尺寬之道路
    對外通行，即為損害最小之方式云云，並據其提出本院苗栗簡易庭八十八年度苗
    簡字第三三九號民事簡易判決、土地登記簿謄本及照片等件為證，惟此已為被告
    所否認，並以前揭前詞置辯。
(一)按因土地一部之讓與或分割，致有不通公路之土地者，不通公路土地之所有人，
    因至公路，僅得通行受讓人或讓與人或他分割人之所有地，民法第七百八十九條
    定有明文。次按民法第七百八十九條之立法意旨，乃因土地所有人讓與土地之一
    部或分割土地時，就其可能造成不能與公路為適宜之聯絡之情形，為其能預見而
    得事先安排，土地所有人不能因自己之讓與或分割土地之任意行為，導致對當事
    人以外之其他土地所有人造成不測之損害，此法條所規定之通行權性質上乃土地
    之物上負擔，隨土地而存在，土地所有人將土地分割成數筆，同時或先後讓與數
    人，應仍有該法條規定之適用，並不以不通公路土地所有人與受讓人或讓與人或
    他分割人直接就土地一部為讓與或分割結果，而有不通公路土地之情形為限（最
    高法院八十九年度台上字第七五六號及八十八年度台上字第二九四六號判決均同
    此見解）。
(二)經查，原告所共有之系爭四七地號土地於重測前原編為卓蘭段五四二－四地號，
    系爭四八地號土地於重測前原編為卓蘭段五四二－三地號，而重測前原編為五四
    二－四地號及五四二－三地號二筆土地係於四十六年間自卓蘭段五四二－一地號
    土地分筆而來。又重測後現編為新厝段四九、四九－一、四九－二、四九－三、
    四九－四地號等五筆土地係於七十六年間自四九地號土地分筆而來，而該四九地
    號土地於重測前原編為卓蘭段五四二－一地號。再重測後現編新庴段二一、二一
    －一地號兩筆土地係於七十六年間自二一地號土地分筆而來，而二一地號土地於
    重測前原編為卓蘭段五四二－二號，而該五四二－二號土地係於四十年間自卓蘭
    段五四二－一地號土地分筆而來，則重測後現編為卓蘭鎮○○段四七、四八、四
    九、四九－一、四九－二、四九－三、四九－四、二一、二一－一地號等九筆土
    地均係自重測前原編卓蘭段五四二－一地號土地分筆而來，又該原編卓蘭段五四
    二－一地號土地之東北側於重測後現編為新庴段之二一、二一－一、四九地號三
    筆土地均與河濱道路相連接，而河濱道路通行迄今已數十年之久等情，業為兩造
    所不爭執，並有地籍圖謄本、土地登記簿謄本及現況照片等件附卷足稽，堪認原
    告所共有之系爭四七、四八地號二筆土地於分割前並非不通公路之土地，祇因土
    地陸續分割及輾轉讓與之結果致成不通公路之袋地，揆諸前開說明，並參諸民法
    第七百八十九條之立法意旨，係為慮及土地利用之社會經濟目的，所賦予土地所
    有人法律上當然負擔，原具有準物權之請求權性質，自不因嗣後之土地陸續分割
    或輾轉讓與，而得使原有通行權消滅，準此，原告所共有之系爭四七、四八地號
    二筆土地，自僅得通行其分割後新編為新庴段四九－四、四九－三、四九、四九
    －二地號土地以至公路，當不得要求在被告所有之各該土地號土地上開闢新設道
    路供其通行，則原告前開主張尚非足採。
六、查原告就被告所有之前開各該土地並無通行之權源等情，已如前述，從而，原告
    依民法第七百八十七條第一項及第七百八十八條之法律規定，訴請被告己○○應
    將其所有坐落苗栗縣卓蘭鎮○○段四二地號土地、被告辛○○應將其所有坐落同
    段三七地號土地及被告甲○○應將其所有坐落同段三九地號土地內如附圖所示黃
    色部分位置，供原告所共有坐落同段四七及四八地號二筆土地開闢寬三公尺之柏
    油路面通行，又被告應將前項土地上之地上物騰空，並不得設置障礙物或以其他
    方法妨害原告通行上開土地，於法均有未合，所訴無從准許，應予駁回。又原告
    之訴既經駁回，則其假執行之聲請亦因失所附麗，應併予駁回之。
七、本件判決之基礎已臻明確，兩造其餘攻擊防禦方法及舉證，核與判決無影響，爰
    不另一一論述，併此敘明。
據上論結，本件原告之訴為無理由，依民事訴訟法第三百八十五條第一項前段、第七
十八條、第八十五條第一項前段，判決如主文。
中　　　華　　　民　　　國　　九十一　　年　　　五　　　月　　　廿一　　日
                                  臺灣苗栗地方法院苗栗簡易庭
~B法　　　官　高  敏  俐
右為正本係照原本作成。
如對本判決上訴，須於判決送達後廿日內向本院提出上訴狀。
~B法院書記官　蕭  雅  馨
中　　　華　　　民　　　國　　九十一　　年　　　五　　　月　　　廿一　　日
